【裁判字號】    98,交聲,849
【裁判日期】    990129
【裁判案由】    違反道路交通管理處罰條例聲明異議
【裁判全文】
臺灣新竹地方法院交通事件裁定  98年度交聲字第849號
移送機關即
原處分機關  交通部公路總局新竹區監理所新竹市監理站
異  議  人
即受處分人  甲○○
上列異議人因違反道路交通管理處罰條例案件，對於交通部公路
總局新竹區監理所新竹市監理站民國98年11月18日竹監新四字第
裁51-E00000000號所為之違反道路交通管理事件裁決處分，聲明
異議，本院裁定如下：
    主    文
原處分撤銷。
甲○○汽車駕駛人，駕駛汽車經測試檢定酒精濃度超過規定標準
處罰鍰新臺幣壹萬玖仟伍佰元，吊扣小型車普通駕駛執照拾貳個
月，並應接受道路交通安全講習。
    理    由
一、按交通法庭認為聲明異議有理由或聲明異議雖無理由而原處
    分不當或違法者，應以裁定將原處分經聲明異議部分撤銷，
    並自為裁定，道路交通案件處理辦法第20條前段定有明文。
    次按汽車駕駛人飲用酒類後，其吐氣所含酒精濃度超過每公
    升0.25毫克以上者，不得駕車；汽車駕駛人，駕駛汽車經測
    試檢定有酒精濃度超過規定標準者，處新臺幣（下同）15,0
    00元以上60,000元以下罰鍰，並當場移置保管該汽車及吊扣
    其駕駛執照1 年，且應接受道路交通安全講習，道路交通安
    全規則第114 條第2 款、道路交通管理處罰條例第35條第1
    項第1 款、第24條第1 項第2 款亦分別定有明文。
二、本件原處分機關處分意旨略以：聲明異議人即受處分人甲○
    ○於民國98年11月18日凌晨3 時13分許，駕駛陳逸玲所有之
    車牌號碼5V-6969 號自用小客車，行經新竹市○○路與東大
    路一段路口時為警攔檢，經新竹市警察局第二分局東門派出
    所警員施予酒測，測得呼氣中所含酒精濃度為0.40mg/l，有
    「汽車駕駛人酒精濃度超過規定標準」之違規行為，為警當
    場填製竹市警交字第E00000000 號舉發違反道路交通管理事
    件通知單（下稱舉發通知單）予以舉發，原處分機關認異議
    人確有前述行為，乃依道路交通管理處罰條例第35條第1 項
    第1 款、第24條第1 項第2 款（裁決書漏載第24條第1 項第
    2 款）之規定，違反道路交通管理事件統一裁罰基準及處理
    細則第43條、第44條及第67條等規定，裁罰異議人罰鍰19,5
    00元整，吊扣駕駛執照12個月，並施以道安講習等語。
三、聲明異議意旨略以：其於98年11月18日，在新竹市○○路與
    東大路口酒駕違規，測得酒測值為0.40mg/l（聲明異議狀誤
    載為0.040mg/l ），伊違規當時確係持大貨車職業駕照，但
    當時伊是駕駛自用小客車違規。伊為職業大貨車司機，平時
    以駕駛大貨車謀生，若此張大貨車職業駕照因本案被吊扣，
    恐將造成全家生計困難，懇請法官允許僅吊扣當時駕駛自小
    客車之小型車駕照等語。
四、經查：
（一）本件異議人甲○○於98年11月18日凌晨3 時13分許，在新
      竹市○○路與東大路一段路口，因酒後駕駛車牌號碼5V-6
      969 號自用小客車，為警攔查並測得其吐氣所含酒精濃度
      達0.40mg/l，而有「汽車駕駛人酒精濃度超過規定標準」
      之違規行為，此有新竹市警察局竹市警交字第E00000000
      號舉發通知單影本、交通部公路總局新竹區監理所新竹市
      監理站98年11月18日竹監新四字第裁51-E00000000號違反
      道路交通管理事件裁決書（見本院卷第6 、8 頁）在卷足
      憑，且異議人於聲明異議狀內亦不爭執，是異議人酒後駕
      駛自用小客車之違規事實，堪認屬實。又公路機關因汽車
      駕駛人取得高一級車類之駕駛資格者，應換發駕駛執照，
      並准其駕駛較低級車類之車輛，而已領有大貨車駕駛執照
      者，得駕駛小型車、輕型機器腳踏車，道路交通安全規則
      第61條第1 項第3 款定有明文，是汽車駕駛人持有大貨車
      職業駕駛執照，即可駕駛上述多種「較低級車類」之車輛
      ，換言之，駕駛人雖僅持有1 張大貨車職業駕駛執照，然
      該駕駛執照實包含多種較低級種類車輛之駕駛資格，屬「
      多合一」之駕駛執照，此亦有交通部公路總局新竹區監理
      所新竹市監理站98年11月23日竹監新字第0980011849號函
      暨所附之對違反道路交通管理事件受處分人不服聲明異議
      案件移送書、異議人甲○○之汽車駕照基本資料及公路監
      理電子閘門證號查詢汽車駕駛人所得資料影本各1 紙附卷
      可稽（見本院卷第1 至3 、7 、10頁）。
（二）按道路交通管理處罰條例第68條業於94年12月14日修正，
      並自95年3 月1 日施行，修正前該條文規定：「汽車駕駛
      人，因違反本條例及道路交通安全規則之規定，受吊扣或
      吊銷駕駛執照處分時，吊扣或吊銷其持有各級車類之駕駛
      執照」；修正後該條文規定：「汽車駕駛人，因違反本條
      例及道路交通安全規則之規定，受吊銷駕駛執照處分時，
      吊銷其持有各級車類之駕駛執照」。而該條文修正前，其
      原提案修正條文為：「汽、機車駕駛人，因違反本條例及
      道路交通安全規則之規定，受吊扣或吊銷駕駛執照處分時
      ，吊扣或吊銷其違法或違規當時所駕駛車輛之駕駛執照」
      ，修法理由略以：「原條文將違法或違規駕駛人所持有各
      級車類之駕駛執照一併吊扣或吊銷，失之過酷，影響人民
      工作及生活甚鉅，爰修正之」等語。惟最後通過之修正條
      文，係將道路交通管理處罰條例第68條原有條文中之「吊
      扣或」3 字刪除。據此，參照上開修法理由及修法經過，
      依修正後之條文，上開規定受「吊銷駕照」處分者，仍維
      持吊銷駕駛人持有各級車類之駕駛執照，至於受「吊扣駕
      照」處分者，則僅「吊扣」其違法或違規當時所駕駛車輛
      之駕駛執照，不再吊扣其持有各級車類之駕駛執照。
（三）查異議人於98年11月18日違規時，上開新修正之道路交通
      管理處罰條例第68條業已生效施行，原處分機關於作成吊
      扣駕駛執照處分時，自應適用修正後之規定，就異議人所
      應吊扣之駕駛執照種類予以限定，即僅吊扣其違法或違規
      當時所駕駛車輛之駕駛執照，不再吊扣其持有與駕駛違規
      車輛無關之其他各級車類之駕駛執照。是以，異議人固領
      有大貨車職業駕駛執照而具有駕駛小型車之資格，然其違
      規時既係駕駛自小客車，其依法所受之處分應為限制其駕
      駛小客車之權利，而應吊扣其小型車普通駕駛執照，始符
      修正後該條例第68條規定之意旨。再者，行政行為，採取
      之方法所造成之損害不得與欲達成目的之利益顯失均衡（
      行政程序法第7條第3款、行政罰法第18條規定意旨參照）
      ，本件異議人無小型車普通駕駛執照可供吊扣時，吊扣其
      大貨車職業駕駛執照以代之，雖可達成限制異議人繼續駕
      駛小客車之目的，惟亦同時造成限制異議人繼續駕駛大貨
      車或其他較低級等車類之結果，所造成之損害（異議人喪
      失繼續駕駛大貨車或其他較低級等車類之權利）已與欲達
      成目的之利益顯失均衡，是否妥適，亦值斟酌。況依前開
      所述修正後即本件行為時之道路交通管理處罰條例第68條
      ，已將「吊扣」各級車類之連坐規定刪除，裁決機關自不
      能逕行處分吊扣異議人所屬其他車種之大貨車職業駕駛執
      照，則原處分機關以異議人無小型車普通駕駛執照可供吊
      扣，逕行吊扣其大貨車職業駕駛執照，顯已逾越修正後道
      路交通管理處罰條例第68條之規範意涵及範圍，而與依法
      行政原則有違。
五、綜上所述，異議人確有於前揭時間、地點，飲酒後駕駛小型
    車之違規行為，原處分機關依道路交通管理處罰條例第35條
    第1項1款及第24條第1項第2款之規定，裁處異議人罰鍰19,5
    00元及應參加道路交通安全講習等裁罰部分，於法均無不合
    。惟原處分機關就裁處吊扣異議人大貨車職業駕駛執照12個
    月之裁罰部分，未考量現行道路交通管理處罰條例第68條修
    正規定與內涵，不得吊扣異議人現尚有效之其他各級駕駛執
    照，仍裁處吊扣異議人「駕駛執照」，且於執行時實際吊扣
    異議人之「大貨車職業駕駛執照」，即有違誤，自應由本院
    撤銷原處分關於吊扣大貨車職業駕駛執照12個月部分，並就
    撤銷部分改諭知如主文第2項所示之處罰。至於本案情形，
    其執行層面，究應由監理機關於異議人之「大貨車職業駕駛
    執照」上註記自何時起執行該吊扣「小客車駕駛」12個月之
    權利，或由監理機關再研究重新製發乙張駕駛執照，其內表
    示已經考領之各級駕駛執照，於酒後駕駛之違規時，處分內
    容可顯示吊扣之駕駛執照種類，以達規範駕駛人12個月內不
    得駕駛小客車之目的，均屬監理機關執行吊扣駕駛執照之技
    術問題，而行政機關本應時時因應法令之變更，精進其行政
    執行成效，斷不得因技術層面之執行困難，置立法修正通過
    之條文不予遵守適用，甚或逾越比例原則，此技術層面之問
    題，要難據為原處分並無不當之理由，附此敘明。另因本件
    酒後駕車為一個交通違規行為，罰鍰、吊扣駕駛執照及施以
    道路交通安全講習部分無從區分，雖異議人未就罰鍰及施以
    道路交通安全講習部分有所爭執，然仍應由本院將原處分撤
    銷，自為裁罰如主文第2項所示，以期適法。
六、應依道路交通案件處理辦法第20條，裁定如主文。
中    華    民    國    99    年    1     月    29    日
                  交通法庭法  官   林佑珊
以上正本證明與原本無異。
如不服本裁定，應於送達後5日內向本院提出抗告狀。
中    華    民    國    99    年    1     月    29    日
                          書記官   蕭惠婷

司法院資訊處製作；財團法人民間司法改革基金會備份。
